臺灣臺南地方法院刑事判決　　　　　　　　　　　　　九十二年度易字第七八號
　　公　訴　人　臺灣台南地方法院檢察署檢察官
　　被　　　告　甲○○
右列被告因妨害名譽案件，經檢察官提起公訴 (九十二年度偵續字第四十七號)，本
院判決如左：
    主  文
甲○○無罪。
    理  由
一、公訴意旨略以：甲○○基於意圖散佈於眾之概括犯意，先於民國八十九年十一月
    十六日，以臺南八十二支郵局第五三七號存證信函發函予智聰科技有限公司（下
    稱智聰公司）及智聰公司主要客戶德真醫療器材行（下稱德真行）負責人翁揚裕
    具體指稱：智聰公司之產品「ｅ視戴視力恢復訓練機」侵害其「學術著作之視力
    恢復儀器」之著作權，且對使用者之眼睛視力有害，智聰公司為一己之私利詐害
    順和國小學童等語。嗣復於八十九年十二月七日前往智聰公司主要客戶德真行營
    業所拜訪時，並贈送其著作予德真行負責人翁揚裕，再次指稱智聰公司侵害其著
    作權，並於八十九年十二月八日，以新莊幸福郵局第五七七號存證信函寄發予德
    真行。其後，並於八十九年十一月十六日書函予璨麟眼科診所醫師姚昕請將其寄
    發予智聰公司及德真行之存證信函張貼，並指稱智聰公司侵犯其著作權，造成智
    聰公司之主要客戶德真行因而停止向智聰公司進貨，致生毀損智聰公司之名譽，
    因認被告涉有刑法第三百十條第二項妨害名譽之罪嫌。
二、按犯罪事實應依證據認定之，無證據不得認定犯罪事實；又不能證明被告犯罪者
    ，即應諭知無罪之判決，刑事訴訟法第一百五十四條第二項、第三百零一條第一
    項分別定有明文。就此，歷來最高法院於諸多判例中進一步加以闡釋，如廿九年
    上字第三一０五號判例稱：「刑事訴訟法上所謂認定犯罪事實之證據，係指足以
    認定被告確有犯罪行為之積極證據而言，該項證據自須適合於被告犯罪事實之認
    定，始得採為斷罪資料」；卅年上字第四八二號判例稱：「事實審法院對於證據
    之取捨，依法雖有自由判斷之權，然積極證據不足證明犯罪事實時，被告之抗辯
    或反證縱屬虛偽，仍不能以此資為積極證據應予採信之理由」；卅年上字第八一
    六號判例稱：「認定不利於被告之事實，須依積極證據，茍積極證據不足為不利
    於被告事實之認定時，即應為有利於被告之認定，更不必有何有利之證據」；四
    十年台上字第八六號判例稱：「事實之認定，應憑證據，如未能發現相當證據，
    或證據不足以證明，自不能以推測或擬制之方法，以為裁判基礎」；又按告訴人
    指訴之證據力，最高法院五十二年台上字第一三００號判例稱：「告訴人之告訴
    ，係以使被告受刑事追訴為目的，是其陳述是否與事實相符，仍應調查其他證據
    以資審認」；同院卅二年上字第六五七號判例稱：「被害人所述被害情形如無瑕
    疵可指，而就其他方面調查又與事實相符，則其供述未始不足據為判決之基礎」
    ；同院六十一年台上字第三０九九號判例稱：「被害人之陳述如無瑕疵，且就其
    他方面調查又與事實相符，固足採為科刑之基礎，倘其陳述尚有瑕疵，則在未究
    明前，遽採為論罪科刑之根據，即難認為適法」。綜合上開規定暨判例意旨可知
    ，告訴人之指訴必須在無瑕疵，且復有其他積極適合之證據可證明其指訴與事實
    相符時始得採取；倘無積極適合之證據可證明犯罪事實時，即使被告無法提出有
    利之證據，或被告之辯解為虛偽者，仍應認定被告並無告訴人所指訴之犯罪事實
    。
三、訊之被告甲○○矢口否認右揭妨害名譽之犯行，辯稱：燦麟眼科張貼的信函是因
    護理長告訴我說有人在診所販賣智聰公司的儀器，要我提供資料給他們比較兩台
    儀器，以便告訴家長兩者的差別何在，與檢察官起訴書的內容不一樣，我並沒有
    張貼我所書寫的兩張存證信函。第二點，張貼信函的人也是診所的人張貼的，又
    為何要張貼，姚醫師與我在電話中商量，要我寫一張比較表，因為復健必須要小
    朋友自己來做，我也認為有必要，診所才會張貼信函出來，另檢察官引用公平交
    易委員會的處分起訴我觸犯刑法第三百一十條第二項罪嫌，該處分現正在救濟中
    ，我認為應該不構成毀謗罪等語。按名譽係指個人之人格在社會生活上所受之尊
    重，而信用則指自然人或法人在經濟活動中之可靠性及其給付或支付能力。其與
    名譽之區別在於信用係經濟上之評價，而名譽則為社會上之評價。查侮辱罪與毀
    謗罪乃用以制裁妨害名譽之行為，由於名譽唯有具有個人情感與羞恥心之自然人
    ，才能享有，故亦只有自然人才能成為侮辱罪與毀謗罪之被害人。至於法人能否
    成為侮辱罪與毀謗罪之被害人，在學說上尚有爭議。採肯定說之見解者，亦僅肯
    定人之組織體，即財團法人可能成為妨害名譽之被害客體。至於財產集合體之財
    團法人，或以營利為目的之公司法人，則因非人之組織體，欠缺個人之情感與羞
    恥心，故宜排除在外，其在社會共同生活中所應加保護者，應屬經濟活動上之信
    用，而無如自然人之名譽。因此，對於此等法人，即使有所指摘或批評，自無妨
    害名譽罪之適用；惟可視其情節，而適用妨害信用罪處斷。綜上情節以觀，被告
    縱然有上開事實亦不成立妨害名譽之罪，至於被告所為是否成立妨害信用罪，此
    部分檢察官未加起訴，本院無從審理，附此敘明。
四、依刑事訴訟法第三百零一條第一項，判決如主文。
本案經檢察官乙○○到庭執行職務。
中      華      民      國      九十三      年      二    月    十七    日
                                  臺灣臺南地方法院刑事第十庭
                                     審判長法官  陳忠鎣
                                           法官  鍾邦久
                                           法官  林勝利
右正本證明與原本無異。
如不服本判決，應於判決送達後十日內，向本院提出上訴狀。（應附繕本）
                                         書記官  吳信助
中      華      民      國      九十三      年      二    月    十七    日
